【裁判字號】    97,勞上易,6
【裁判日期】    970603
【裁判案由】    給付退休金
【裁判全文】
臺灣高等法院臺南分院民事判決  97年度勞上易字第6號
上  訴  人  臺灣中油股份有限公司
法定代理人  己○○
訴訟代理人  黃裕中  律師
被  上訴人  庚○○
            甲○○
            戊○○
            丙○○
            丁○○
上五人共同
訴訟代理人  湯光民  律師
複  代理人  乙○○
上列當事人間請求給付退休金事件，上訴人對於中華民國97年3
月6日臺灣嘉義地方法院第一審判決（96年度勞訴字第13號）提
起上訴，本院於97年5月20日言詞辯論終結，判決如下：
    主  文
上訴駁回。
第二審訴訟費用由上訴人負擔。
    事  實
甲、上訴人方面：
一、聲明：求為判決：（一）原判決關於上訴人敗訴部分廢棄。
    （二）上列廢棄部分，被上訴人在第一審之訴及假執行之聲
    請均駁回。（三）第一、二審訴訟費用由被上訴人負擔。
二、陳述：除與原判決記載之事實相同者予以引用外，並補稱：
（一）「夜點費」非屬工資性質：
    1.就國營事業員工薪資之勞動條件，國營事業管理法係勞動
      基準法之特別法，故本件應優先適用國營事業管理法。又
      經濟部民國（下同）96年3月23日經人字第09603503910號
      函回覆認：「國營事業管理法第14條規定：『國營事業應
      撙節開支，其人員待遇及福利，應由行政院規定標準，不
      得為標準以外之開支。』…考量國營事業具有特定政策目
      的、法律保障獨占利益、盈餘應歸全民共享等特徵，國營
      事業之人員待遇及福利，自應受上級機關行政院之節制與
      監督（而行政院又受國會制衡）。又行政院人事行政局81
      年10月28日81局肆字第36543 號函釋，夜點費原係由各機
      關衡酌實際需要自行支給，非由行政院核定之法令待遇項
      目，並以輪值夜班之人員為支給對象，尚非普遍性給與，
      且各機關支給標準不一，仍宜由各機關（構）衡酌實際需
      要，核酌是否繼續支給或逕予取消。綜上夜點費之性質本
      即非屬工資。」、「查本部所屬事業人員退休撫卹及資遣
      辦法作業手冊第3 頁有關『計算平均工資之經常性給與』
      ，略以各機構人員支薪工資，除單一薪給及延長工作時間
      工資外，本部核准併入平均工資計算之經常性給與者如附
      表，其餘項目不列入平均工資計算，故夜點費自始未計入
      平均工資之計算。」由上可知夜點費非屬工資之性質。
    2.上訴人給予被上訴人之夜點費均未納入薪資報稅，每年國
      稅局報稅時，被上訴人薪資所得均不含該等夜點費之金額
      ，足見兩造約定之工資不包含系爭夜點費在內，夜點費係
      恩惠性給與。且依經濟部國營事業委員會96年10月22日經
      國一字第09600164210 號覆函檢送經濟部所屬事業機構列
      入計算平均工資之給與項目表，「夜點費」不列入計算平
      均工資之給與項目，故被上訴人起訴主張夜點費應列入工
      資計算，並進而請求給付退休金差額，為無理由。
（二）依勞動基準法第2條第3款之工資定義，本案之「夜點費」
      因非屬勞務對價，亦非經常性給與，其性質非屬工資：
    1.按工資，係勞工因工作而獲得之報酬，包括工資、薪金及
      按計時、計日、計月、計件以現金或實物等方式給付之獎
      金、津貼及其他任何名義之經常性給與均屬之，勞基法第
      2條第3款定有明文。所謂「其他任何名義之經常性給與」
      ，乃係就其他可能之工資給與為概括性之規定，為前段所
      例示工資型態以外之獨立工資給付型態，該經常性之工資
      給與，除須具經常性給與性質外，並須排除勞基法施行細
      則第10條所列之給與（最高法院93年度台上字第44號判決
      要旨參照）。是判斷雇主之給與是否屬於工資，須符合「
      勞工因工作而獲得之報酬」及「經常性給與」之性質。至
      於雇主若為改善勞工生活或激勵勞工而給付非經常性給與
      或為單方之目的，給付具有勉勵、恩惠性質之給與，即非
      勞工之工作給付之對價，無論其係固定發放與否，倘未變
      更其獎勵恩惠給與性質，亦不得列入工資範圍之內（最高
      法院91年度台上字第897號判決參照）。
    2.次按「雇主對勞工不得因性別而有差別之待遇。工作相同
      、效率相同者，給付同等之工資。」、「勞工每日正常工
      作時間不得超過8小時，每2週工作總時數不得超過84小時
      。」、「勞工工作採晝夜輪班制者，其工作班次，每週更
      換一次。但經勞工同意者不在此限。依前項更換班次時，
      應給予適當之休息時間。」勞基法第25、30、34條分別定
      有明文。可知「晝夜輪班制」乃法所明定之工作型態，且
      勞基法除規定其工作班次，每週應更換一次外，未見有其
      他特別規定，亦未有雇主應另外加給任何工資之規定，堪
      認「晝夜輪班制」屬正常工作時間之範圍內，雇主依法毋
      庸為任何額外之給付，此與勞基法第24條所定雇主延長勞
      工工作時間則應另加給「延時工資」（即加班費）之情形
      不同。本件上訴人公司員工作業方式採24小時早、中、夜
      三班輪流制，各班工作性質皆相同，僅服勤時間有不同，
      此項工作型態，在被上訴人受僱之際，即已知悉，並為勞
      動契約之內容；而上開輪班情形，係於固定期間內更換輪
      班表，每人皆須輪值早、中或夜班，本件夜點費之發放對
      象，係實際輪值中、夜班之員工，於一般正常之工資外，
      中班另給予夜點費新臺幣（下同）150 元，夜班另給予夜
      點費300 元，且不論員工本薪高低，每一員工領取之夜點
      費金額均相同，亦不因員工作業種類及其工作複雜性、經
      驗、學歷、智力、技能、勞心度、勞力度、年資、級職之
      不同而有差異等情，足徵夜點費非關勞務之對價，否則應
      比照薪資高低而異。揆諸上揭說明，上訴人依法無須對從
      事中、夜班之員工給付較多之工作報酬，亦即上訴人於一
      般正常工資外，雖對輪值中、夜班之員工再給與夜點費，
      縱令該夜點費係經常性之給與，惟既屬額外之給與，難認
      係勞工工作之對價，而係上訴人公司因體恤輪班制，而於
      夜間工作勞工之辛勞所為之恩惠性給與。
    3.原判決所認被上訴人工作時間及場所等均為工作環境之一
      部分，係與勞務提出密切相關之工作條件，而於夜間工作
      之生活方式與常人相反，不利於勞工之生活及健康，就夜
      間工作之勞工與日間之勞工就相同內容之工作給予不同工
      資待遇乃屬合理云云，惟現行勞基法既未就此加以規定，
      且被上訴人於任職之初，已知其工作型態係採三班輪值制
      ，亦即上訴人擔任相同職務之每位員工皆有輪值中、夜班
      之情形，此為被上訴人工作之常態，尚非上訴人強迫被上
      訴人於夜間工作，況該輪值制度並未違反勞基法所揭櫫之
      「晝夜輪班」原則，已如前述，自不得強令上訴人應對夜
      間工作之勞工加給工資，原判決上開所稱，容有未當。
    4.又原判決以勞動基準法施行細則第10條第9 款所稱「夜點
      費」，係指勞工偶然可得之點心費用，此由同款規定之「
      差旅費、差旅津貼、交際費、夜點費及誤餐費。」均係偶
      然發生之費用，為不定期之給與可得而知。故雖給付名稱
      為夜點費，但若非屬偶然發生之費用或非屬供作勞工可得
      之點心費用者，難認可排除於工資之項目外云云。但查勞
      動基準法施行細則第10條第9款規定於94年6月15日修正時
      ，勞委會已將原第10條第9 款有關「夜點費」及「誤餐費
      」刪除，依其刪除理由係：「事業單位發給之夜點費，如
      係雇主為體恤夜間輪班工作之勞工，給與購買點心之費用
      ，誤餐費如係因耽誤勞工用餐所提供之餐費，則非屬該法
      所稱之工資。鑒於事業單位迭有將『輪班津貼』或『夜勤
      津貼』等具有工資性質之給付，以『夜點費』或『誤餐費
      』名義發放，以減輕雇主日後平均工資之給付責任，實有
      欠妥，爰修正刪除勞動基準法施行細則第10條第9 款之『
      夜點費』或『誤餐費』規定，嗣後有關夜點費及誤餐費是
      否為工資，應依該法第2條第3款規定及上開原則，個案認
      定。」等語，並未明示凡給與之「夜點費」及「誤餐費」
      必屬工資。另依勞委會94年6月20日勞動2字第0940032710
      號令：「．．事業單位發給之夜點費如係雇主為體恤夜間
      輪班工作之勞工，給予購買點心之費用，誤餐費如係因耽
      誤勞工用餐所提供之餐費，則非屬該法所稱之工資。．．
      嗣後有關夜點費及誤餐費是否為工資，應依該法（即勞基
      法）第2條第3款規定及上開原則，個案認定。」並未因勞
      基法施行細則刪除原第10條第9 款之「夜點費」，即逕謂
      夜點費當然為工資之一部分，益徵夜點費是否屬於工資，
      仍應視其是否符合「勞務對價性」及「給與經常性」二要
      件而斷，尚不能僅以上揭勞基法施行細則之修正，遽認夜
      點費係屬工資。
    5.由上訴人發放夜點費之起源、沿革、調整方式與金額，亦
      應認定上訴人發放夜點費係屬雇主之恩給，不應列入平均
      工資內計算：上訴人自日據時代開始營運起，對夜間工作
      之職員、警備員以及公役（即勞工）均提供夜班點心，此
      乃夜點費之起源。37年起政府播遷來台後，上訴人有鑑於
      夜間點心不易合乎各地員工口味，遂於37年起改發膳食代
      金以代替夜間點心。此觀37年12月20日上訴人嘉義溶劑廠
      之「本廠員工加值班膳食代金及點心費支給辦法」規定：
      「警備員及公役夜班點心費依據兩種甲餐及乙餐（晚餐）
      平均定價核發」等語自明，足見夜班點心費係膳食代金，
      非屬工資。又自40年起「中國石油股份有限公司高雄港輪
      油站工員加班及報支誤餐費夜點費辦法」乃目前最早採用
      「夜點費」一詞之文獻資料，之後幾經修改，上訴人於77
      年全面法制化施行；依上開辦法第4 點明確規定「夜間工
      作超過午夜12時者，可報支夜點費，超過時間另報加班費
      。」。由此可知，夜間工作之辛勞與勞務付出，已由「加
      班費」予以填補，夜點費乃雇主「額外」給予之恩惠；又
      上開辦法第5 點亦規定：早晨加班僅報加班費不另報早點
      費等語，是將第4點與第5點兩相對照可以發現，雖同為加
      班，但上訴人僅核發夜點費，並不核發早點費，故不論是
      夜點費或早點費，均非勞務之對價，與工作無關，而屬雇
      主之恩給。又上訴人所發放「夜點費」之數額，69年5 月
      ：25元、70年4月：30元、77年11月：110元、78年8 月：
      125元、88年4 月：150元，應與當時之宵夜或點心之物價
      水準相當，而非按公營事業調薪比例進行調整，益徵夜點
      費乃雇主之恩給，而非勞務之對價。
    6.上訴人為經濟部所屬國營事業機構，並採行單一俸給制度
      ，即將任職於上訴人所得享有之福利均列入薪給內，相較
      於非單一薪給之其他軍公教人員，相同職等之職務，採單
      一薪給制之機構，員工之薪給金額均較非採單一薪給制者
      為高，故上訴人所屬員工之除薪給外，各種加給、津貼或
      其他額外給付，均應予以限縮，而較非採行單一薪給制之
      員工為少，俾使相同職等之廣義公務人員，所得領取之總
      金額，不致差距過大，而造成薪給不公平之情形出現，是
      審酌夜點費之性質，自應將單一薪給制之精神列入考量之
      客觀要件。又廣義公務人員（含公務員及政府股份超過50
      ％之機構所屬人員）薪給，有一共通原則，即按各人員之
      職等予以給薪，是任職於政府機關或所屬機構，對不同職
      等之人員給予不同金額之薪資、加給或津貼，實為在此一
      領域中之常態，是縱在同一工作地點、同一時段內從事相
      同性質工作，其所獲得之薪資、加給或津貼，多會隨著職
      等之不同，而有所差異，故廣義公務人員所得獲取之勞務
      報酬，衡諸通常經驗法則，均會與其職等呈正比遞增，反
      之，若為齊頭式之給與，通常應與職務內容無關，而屬上
      訴人之恩給，否則最高法院91 年度台上字第897號判決所
      稱「獎勵恩惠給與性質之給與」，實務上似無存在之可能
      ，是上訴人所屬員工所領取之夜點費，亦應將上揭廣義公
      務人員按級職差異有不同對價報酬之核薪準則列入考量。
      至於給與夜點費之數額，中班150元、夜班300元，乃因中
      班工作時間係自下午4時至夜間12 時止，橫跨晚餐時間，
      故給與夜點費150元；夜班工作時間係自凌晨0時起至早上
      8時止，衡諸人的生理時鐘，應有2次飢餓的時點（即凌晨
      與清晨時點），故給與較中班一倍之夜點費即300 元，並
      非因勞務相異之辛勞程度而給與不同金額之對價，勞務相
      異之辛勞程度係反應在工資（即勞務對價）差異上，夜點
      費則無差異，故中、晚班夜點費之差異無損其為恩惠性給
      與之性質。
三、證據：除引用原審之立證方法外，並補提出行政院勞工委員
    會94年6月20日勞動2字第0940032710號令、中國石油股份有
    限公司嘉義溶濟廠員工加值班膳食代金及點心費支給辦法、
    中國石油股份有限公司高雄港輸油站工員加班及報支誤餐費
    夜點費辦法、中國石油股份有限公司台灣營業總處超時報酬
    及各項津貼報支要點、中國石油股份有限公司油品行銷事業
    部93年11月18日人字第0930007469號函、中國石油股份有限
    公司危險性、稀少性、偏遠性津貼、加油管理要點等各影本
    等件為證。
乙、被上訴人方面：
一、聲明：求為判決：（一）上訴駁回。（二）第一、二審訴訟
    費用由上訴人負擔。
二、陳述：除與原判決記載之事實相同者予以引用外，並補稱：
（一）上訴人業已於另案自認夜點費為經常性給與，並給付差額
      退休金給退休員工：上訴人之退休員工目前於全國各地法
      院，皆提起給付差額退休金之訴訟（即要求夜點費列入平
      均工資計算退休金）皆獲勝訴之判決，退休員工不僅取得
      臺灣臺北地方法院93年度勞訴字第61號勝訴判決，另嘉南
      營業處之員工亦取得臺灣嘉義地方法院94 年度勞訴字第3
      號判決、臺灣嘉義地方法院95 年度勞訴字第8號民事勝訴
      判決，及臺灣高等法院臺南分院96 年度勞上易字第1號、
      95年度重勞上字第1號、95年度勞再易字第1號、96年度勞
      上字第5號勝訴判決，最高法院96 年度台上字第2856號、
      96 年度台上字第616號眾多勝訴判決外，目前最新尚有嘉
      義地方法院96 年度嘉勞簡字第6號民事勝訴判決，及96年
      度勞訴字第13號民事勝訴判決可供參照。甚至上訴人於97
      年初業已遵從上揭確定判決之內容，給付差額退休金予退
      休員工，此有上訴人補發退休金之給付收據可證，顯見上
      訴人亦承認夜點費應列入平均工資計算退休金之事實。
（二）夜點費性質上為經常性給與：
    1.所謂經常性之給與，只要在一般情形下經常可以領得之給
      付即屬之。再上開所謂「經常性」未指時間概念上之經常
      性，而是指制度上之經常性而言。亦即為雇主企業內之制
      度，雇主有支付勞工給與之義務時，該給與即為經常性給
      與，因為在既定制度下，勞工每次滿足該制度所設定之要
      件時，雇主即有支付該制度所訂給與之義務。倘雇主為改
      善勞工生活而給付非經常性給與，或為其單方之目的，給
      付具有勉勵、恩惠性質之給與，即非為勞工之工作給付之
      對價，亦與勞動契約上之經常性給與有別，自不得列入工
      資之範圍。又所謂因工作所獲得之對價，由勞動契約之法
      理言之，若為勞工因提供勞務而由雇主所獲得之對價，本
      應認定為工資。此由勞動基準法第2條第1款「從事工作獲
      致工資」之規定，及民法第482 條關於僱傭契約之定義提
      及「一方為他方服勞務，他方給付報酬。」之規定即可得
      知。至於何種給付構成勞務之對價，應由給付之性質判斷
      之，即應審究該給付與勞務之提供是否處於同時履行之關
      係，雇主得否以勞工未提供勞務而拒絕某一給付，或當雇
      主不為某一給付，勞工得否拒絕勞務之提供等相關情狀予
      以判斷。準此判斷雇主之給付是否為工資，不應以其給付
      名稱為何判斷，始可防止雇主將勞工因工作而獲得之經常
      性報酬，改為其他非工資之名義，以規避將該給付計入平
      均工資內。
    2.經查採常態性輪班制度為上訴人公司之作業方式一節，為
      兩造所不爭，堪信常態性輪班制度係上訴人公司之固定制
      度。再系爭夜點費為輪值小夜班、大夜班者始得領取，是
      系爭夜點費，自為被上訴人因特定工作條件形成之固定常
      態工作所取得之給付，為上訴人因經常性提供勞務所得之
      報酬，具有「勞務對價性」及「經常性給與」之性質，屬
      於上開法條規定之工資。次查修正前勞動基準法施行細則
      第10條第9 款雖將「差旅費、差旅津貼、交際費、夜點費
      及誤餐費等。」排除於同法第2條第3款所稱之其他任何名
      義之經常性給與以外，然該條款規定之差旅費及交際費，
      因屬不確定之事項所支出，故可認並非經常性之給與，至
      於夜點費部分，從該條款所稱之夜點費與誤餐費同列，而
      誤餐費既屬恩惠性及非經常性之給與性質，則夜點費應屬
      同一性質，亦即該條款所稱之夜點費及誤餐費，係指雇主
      為體恤勞工於夜間工作而給與之夜間點心費，或勞工因執
      行職務延誤正常用餐時間，另外給與之餐費。而系爭夜點
      費係屬勞工工作對價，且具經常性，已如前述，與該條款
      所稱之「夜點費」顯不相同。自尚難以系爭夜點費與修正
      前勞動基準法施行細則第10條第9 款規定之夜點費係使用
      同一名稱，遽將系爭夜點費排除於勞動基準法第2條第3款
      所定經常性給與之外。況勞動基準法施行細則於94年6 月
      14 日修正時，已將上開第10條第9款有關夜點費及誤餐費
      之規定刪除，以避免雇主巧立名目，規避將該給付列入平
      均工資計算，益證系爭夜點費，應屬勞動基準法第2 條第
      3 款所定之工資無訛，上訴人猶執前詞抗辯稱系爭夜點費
      非屬工資一節，洵非有據。
    3.再者本件之「夜點費」名義上看來好像是供員工購買宵夜
      、點心之用，惟實則不然，倘夜點費確係供員工購買宵夜
      、點心之用，則宵夜、點心之價額本不因輪值中、晚班而
      有金額之差異，故中班夜點費金額原應與晚班夜點費金額
      一致，然系爭中班夜點費（即小夜點費每天150 元）與晚
      班夜點費（即大夜點費每天300 元）二者金額間差距達一
      倍之多，且從晚班夜點費較中班夜點費多出一倍金額一節
      觀之，此顯係因輪值大夜班較輪值小夜班更不利於勞工之
      生活及健康，為報償其提供勞務相異之辛勞程度，而給與
      不同金額之對價，故夜點費確實為勞務之對價。
三、證據：除引用原審之立證方法外，並補提出臺灣臺北地方法
    院93年度勞訴字第61號、臺灣嘉義地方法院94年度勞訴字第
    3號、95年度勞訴字第8號、96年度嘉勞簡字第6號、96 年度
    勞訴字第13號、本院96年度勞上易字第1號、95 年度重勞上
    字第1號、95年度勞再易字第1號、96 年度勞上字第5號勝訴
    判決，最高法院96年度台上字第2856號、96年度台上字第61
    6號判決影本各1件、及具領回條影本7件為證。
    理  由
一、被上訴人起訴主張：被上訴人先後於50、60年間受僱於上訴
    人，每月除有應領取之薪資外，上訴人復按月依夜間輪班次
    數額外給付夜點費等經常性給與，且夜點費實為勞動基準法
    第2條第3款所謂之工資，然上訴人在被上訴人陸續退休後給
    付退休金時，卻未將夜點費併入工資，用以計算平均工資，
    經被上訴人請求補發夜點費列入退休金差額，亦遭上訴人拒
    絕，爰本於勞動契約之法律關係，依勞動基準法第55條規定
    ，請求上訴人依序給付被上訴人庚○○、甲○○、戊○○、
    丙○○、丁○○退休金差額各109,808 元、114,882元、100
    ,905元、86,963元、156,079元，及依序各自93年12月1日、
    94年11月30日、93年10月31日、94年7月31日、93 年10月31
    日起，均至清償日止，按年息5％ 計算之利息等語。（原審
    判命上訴人應給付被上訴人各如附表二所示之應補退休金額
    ，及各自附表二所載利息起算日起至清償日止，按年息5 ％
    計算之利息，並駁回被上訴人逾此部分之請求後，被上訴人
    就其請求給付敗訴部分未上訴已確定，上訴人則就其應為給
    付敗訴部分提起上訴，事涉本院審判範圍，合先敘明）
二、上訴人則以：依行政院人事行政局81年10月28日81局肆字第
    36543 號函釋，夜點費原係由各機關衡酌實際需要自行支給
    ，非由行政院核定之法令待遇項目，並以輪值夜班之人員為
    支給對象，尚非普遍性給與。又依據經濟部國營事業委員會
    96年10月22日經國一字第09600164210 號覆函檢送經濟部所
    屬事業機構列入計算平均工資之給與項目表，夜點費不列入
    計算平均工資之給與項目。另最高法院91 年度台上字第897
    號民事判決意旨：勞基法中所稱之工資，應同時具備「勞務
    對價」與「經常性給與」之性質，雇主若為改善勞工生活而
    給付非經常性給與或為單方之目的，給付具有勉勵恩惠性質
    之給與，即非勞工之工作給付之對價，無論其係固定發放與
    否，倘未變更其獎勵恩惠給與性質，亦不得列入工資範圍之
    內。經查夜點費係上訴人為維持中、晚班員工健康，故給與
    麵包、牛奶等宵夜點心，嗣因員工飲食習性不同，乃改以發
    放夜點費、值夜費以供員工購買點心，為雇主恩惠給予，且
    依勞動基準法第2條第3款之工資定義，及94年6 月14日修正
    前之勞動基準法施行細則第10條第9 款規定「夜點費」，非
    屬勞基法第2條第3款工資所謂「其他任何名義經常性給與」
    ，是夜點費非屬被上訴人給付勞務之對價。縱認夜點費屬於
    工資性質而應補償，被上訴人之退休生效日期、勞基法實施
    前後退休金基數、計算平均工資期間實領夜點費各月金額，
    及應補發之差額，則應如附表一、二所示等語，資為抗辯。
三、經查被上訴人原任職於上訴人公司，所擔任之職位須輪值三
    班制，其等退休生效日期、勞基法實施前後退休金基數、計
    算平均工資期間實領夜點費各月金額，如附表一所示等情，
    既有被上訴人提出之身分證、退休證明書、退休金計算清冊
    、員工考勤月報表各影本等件，附於原審卷足稽，且為兩造
    所不爭執，自堪信實。惟被上訴人另主張任職於上訴人公司
    所支領之夜點費係屬工資性質，應列入退休平均工資計算，
    自得請求上訴人補發該退休金差額乙節，既為上訴人所堅詞
    否認，並以上揭情詞置辯，致兩造互有爭議。是本件所應審
    究者，厥為夜點費性質上是否屬工資？上訴人主張夜點費列
    入退休平均工資計算，請求補發退休金差額，是否有理由？
    二情。茲更詳細說明如下：
（一）按勞動基準法第55條第2項規定：「前項第1款退休金基數
      之標準，係指核准退休時1 個月平均工資。」至於所謂「
      工資」、「平均工資」，依同法第2 條第3款、第4款規定
      ：「三工資：謂勞工因工作而獲得之報酬，包括工資、薪
      金及按計時、計日、計月、計件以現金或實物等方式給付
      之獎金、津貼及其他任何名義之經常性給與均屬之。四平
      均工資：謂計算事由發生之當日前6 個月內所得『工資』
      總額，除以該期間之總日數所得之金額。」是該法所謂之
      工資，應包括下列條件：(1)由雇主給付勞工，(2)勞工因工
      作所獲得之對價，(3)須為經常性之給與。其中(1)所謂經常
      性之給與，衹要在一般情形下經常可以領得之給付即屬之
      。此之「經常性」未必與時間上之經常性有關，而是指制
      度上之經常性而言，亦即為雇主企業內之制度，雇主有支
      付勞工給與之義務時，該給與即為經常性給與，因為在既
      定制度下，勞工每次滿足該制度所設定之要件時，雇主即
      有支付該制度所訂給與之義務。倘雇主為改善勞工生活而
      給付非經常性給與，或為其單方之目的，給付具有勉勵、
      恩惠性質之給與，即非為勞工之工作給付之對價，與勞動
      契約上之經常性給與有別，應不得列入工資範圍之內。
（二）次按所稱因工作所獲得之對價，由勞動契約之法理言之，
      若為勞工因提供勞務而由雇主所獲得之對價，本即應認定
      為工資。此對照勞動基準法第2條第1款「從事工作獲致工
      資」，及民法第482 條關於僱傭契約之定義提及「一方為
      他方服勞務，他方給付報酬。」之條文文義即明。至於何
      種給付構成勞務之對價，應以給付之性質為出發點，此處
      應探究該給付與勞務之提出是否處於同時履行之關係，雇
      主得否以勞工未提供勞務而拒絕某一給付，或當雇主不為
      某一給付，勞工得否拒絕勞務之提供等相關情狀予以判斷
      。準此判斷是否為工資，不應以其給付名稱如何為基準，
      如此解釋始可防止雇主對勞工因工作而獲得之經常性報酬
      ，不以工資之名義而改用其他名義，規避該給付計入平均
      工資內。又勞動基準法施行細則第10條第9 款所稱「夜點
      費」，係指勞工偶然可得之點心費用，此由同款規定之「
      差旅費、差旅津貼、交際費、夜點費及誤餐費。」均係偶
      然發生之費用，為不定期之給與可得而知。故雖給付名稱
      為夜點費，但若非屬偶然發生之費用或非屬供作勞工可得
      之點心費用者，難認可排除於工資之項目外。
（三）本件上訴人雖認系爭夜點費，係給被上訴人用來購買宵夜
      、點心之福利，並非提供勞務之對價云云。然查上訴人給
      付被上訴人之「夜點費」，均係按被上訴人輪班次數定額
      給與，且其給付原因亦均係以被上訴人輪值夜班為給付基
      準，既為兩造所不爭執，且參諸被上訴人之工作性質均須
      分三班制輪班，亦見輪班制之員工於夜間工作並非偶而為
      之。而夜點費既係輪值夜班時給與之款項，不因職位而異
      ，則被上訴人必係輪值夜班始得領取夜點費，且輪值夜班
      又已成為固定之工作制度，此種因環境、時間等特殊工作
      條件，對勞工所增加提出之現金給付，其本質應係該值班
      時段之勞務對價，即夜點費已成為兩造間因特定工作條件
      ，形成固定常態工作中可取得之給與，為勞工因經常性提
      供勞務所得之報酬，即具有「勞務對價」及「經常性給與
      」之性質，至堪認定。況工作時間及場所等均為工作環境
      之一部分，係與勞務提出密切相關之工作條件，而於夜間
      工作之生活方式與常人相反，不利於勞工之生活及健康，
      就夜間工作之勞工與日間之勞工，就相同內容之工作給予
      不同工資待遇，乃屬合理。故本件上訴人於被上訴人輪值
      夜班時所發放之金額，雖名為「夜點費」，然該費用實係
      被上訴人因經常性輪值夜班提供勞務所得之報酬，具有「
      勞務對價」及「經常性給與」之性質，應認係屬薪資之範
      疇。
（四）又修正前勞動基準法施行細則第10條第9 款，雖將「差旅
      費、差旅津貼、交際費、夜點費及誤餐費等。」排除於同
      法第2條第3款所稱之其他任何名義之經常性給與以外。然
      該條款規定之差旅費及交際費，因屬不確定之事項所支出
      ，故可認並非經常性之給與，至於夜點費部分，從該條款
      所稱之夜點費與誤餐費同列，而誤餐費既屬恩惠性及非經
      常性之給與性質，則夜點費應屬同一性質，亦即該條款所
      稱之夜點費及誤餐費，係指雇主為體恤勞工於夜間工作而
      給與之夜間點心費，或勞工因執行職務延誤正常用餐時間
      ，另外給與之餐費。而系爭夜點費係屬勞工工作對價，且
      具經常性，既有如上述，自與該條款所稱之「夜點費」顯
      不相同，尚難以系爭夜點費與修正前勞動基準法施行細則
      第10條第9 款規定之夜點費係使用同一名稱，遽將系爭夜
      點費排除於勞動基準法第2條第3款所定經常性給與之外。
      況勞動基準法施行細則於94年6 月14日修正時，已將上開
      第10條第9 款有關夜點費及誤餐費之規定刪除，以避免雇
      主巧立名目，規避將該給付列入平均工資計算，益證系爭
      夜點費，應屬勞動基準法第2條第3款所定之工資無訛。上
      訴人猶執系爭夜點費，係給被上訴人用來購買宵夜、點心
      之福利等由，而認非屬提供勞務之對價，不應認屬工資云
      云，洵無足採。
（五）至國營事業管理法第14條雖規定：「國家事業應撙節開支
      ，其人員待遇及福利，應由行政院規定標準，不得為標準
      以外之開支。」及經濟部所屬事業機構用人費薪給管理要
      點第10條第2 項亦規定：「各事業機構主持人應依企業化
      精神合理訂定所屬人員薪給標準。」惟因均未明示夜點費
      、值夜費非工資，上訴人執此抗辯夜點費、值夜費非工資
      ，已非有據。另「經濟部所屬事業機構列入計算平均工資
      之給與項目表」內容，係工資項目以外得列入平均工資計
      算之「加給」、「津貼」項目，並非關於工資本身之認定
      ，亦不得僅以夜點費、值夜費未列入該項目表，遽認其非
      工資。又上訴人以系爭夜點費之沿革，及上訴人給予被上
      訴人夜點費未納入薪資報稅，認系爭夜點費非工資乙節。
      因工資之給付固可能因受僱人之勞力付出、智識程度或工
      作性質而有差別，然仍有部分項目之給付，並不考量上開
      條件，而均給與相同一致之數額者，足見上開條件並非認
      定是否屬於「工資」之依據，且薪資之結構亦有單純與繁
      複之分，工作底薪未予調整，亦不表示薪資結構之其他項
      目不得調整，上訴人既將系爭夜點費隨物價指數而作調整
      ，適足以反映出系爭夜點費為夜間提供工作勞務之對價報
      酬，而非恩惠性給與，至是否納入薪資報稅，核屬另一稅
      制問題，亦與工資之認定無關，均難為上訴人有利之認定
      。
四、綜上所述，被上訴人主張夜點費係因工作所獲得之經常性給
    與，為工資之一部分，應列入平均工資範圍，並據以計算應
    補發之退休金差額，洵屬有據。從而被上訴人本於勞動契約
    之法律關係，依勞動基準法第55條規定，請求上訴人給付其
    等各如附表二所示應補退休金額之退休金，及各自附表二所
    示利息起算日期起至清償日止，均按年息5％ 計算之利息，
    為有理由，應予准許。原審本於同上見解，判決上訴人各應
    給付被上訴人如附表二所示之應補退休金額，及法定遲延利
    息，復依被上訴人聲請酌定擔保金額後為假執行之宣告，經
    核認事用法並無不合。上訴人上訴意旨，猶執上揭情詞，指
    摘原判決不當，求予廢棄改判，為無理由，應予駁回。
五、又本件事證已臻明確，兩造其餘主張陳述及攻擊防禦方法，
    核與判決之結果不生影響，爰不逐一論列，附此敘明。
六、據上論結，本件上訴為無理由，應依民事訴訟法第449條第1
    項、第78條，判決如主文。
中    華    民    國    97    年    6     月    3    日
                  民事第四庭    審判長法  官  王惠一
                                      法  官  蘇重信
                                      法  官  林永茂
上為正本係照原本作成。
不得上訴。
中    華    民    國    97    年    6     月    3     日
                                      書記官  謝素嬿
附表一：
┌───┬────┬────┬────┬───────────────────────┐
│姓  名│退休生效│勞基法實│勞基法實│計算平均工資期間實領夜點費各月金額(元)        │
│      │日期    │施前退休│施後退休│                                              │
│      │        │金基數  │金基數  ├───┬───┬───┬───┬───┬───┤
│      │        │        │        │前六月│前五月│前四月│前三月│前二月│前一月│
├───┼────┼────┼────┼───┼───┼───┼───┼───┼───┤
│丁○○│93.10.01│30.79167│14.20833│3300  │3300  │3300  │3300  │3600  │3450  │
├───┼────┼────┼────┼───┼───┼───┼───┼───┼───┤
│戊○○│93.10.01│31.20833│13.79167│2400  │2100  │2100  │2400  │1950  │2400  │
├───┼────┼────┼────┼───┼───┼───┼───┼───┼───┤
│庚○○│93.11.01│31.54167│13.45833│2250  │2250  │1650  │2400  │2250  │2250  │
├───┼────┼────┼────┼───┼───┼───┼───┼───┼───┤
│甲○○│94.11.01│31.37500│13.62500│2250  │2100  │2400  │2400  │2250  │2400  │
├───┼────┼────┼────┼───┼───┼───┼───┼───┼───┤
│丙○○│96.02.01│30.37500│14.62500│1800  │2100  │2100  │1950  │2100  │1650  │
└───┴────┴────┴────┴───┴───┴───┴───┴───┴───┘
附表二：
┌───┬─────────┬──────┬────────┐
│姓  名│被告應補退休金額  │利息起算日  │原告應供擔保金額│
├───┼─────────┼──────┼────────┤
│丁○○│154,184元         │93年10月31日│52,000元        │
├───┼─────────┼──────┼────────┤
│戊○○│100,905元         │93年10月31日│34,000元        │
├───┼─────────┼──────┼────────┤
│庚○○│101,818元         │93年12月1日 │34,000元        │
├───┼─────────┼──────┼────────┤
│甲○○│105,069元         │94年12月1日 │36,000元        │
├───┼─────────┼──────┼────────┤
│丙○○│ 86,231元         │96年3月3日  │29,000元        │
└───┴─────────┴──────┴────────┘


司法院資訊處製作；財團法人民間司法改革基金會備份。
